最　高　行　政　法　院　裁　定
　　　　　　　　　　　　　　　　　　 96年度裁字第02342號
上　訴　人　甲○○
被 上訴 人　財政部臺灣省北區國稅局
代　表　人　陳文宗　　　　送達處所同上
上列當事人間因贈與稅事件，上訴人對於中華民國95年11月7日
臺北高等行政法院94年度簡字第996號判決，提起上訴，本院裁
定如下：
　　主  文
上訴駁回。
上訴審訴訟費用由上訴人負擔。
　　理  由
一、按對於適用簡易程序之裁判提起上訴或抗告，須經本院許可
    ，且該許可以訴訟事件所涉及之法律見解具有原則性者為限
    ，行政訴訟法第235條定有明文。
二、上訴意旨略謂：(一)財政部民國（下同）92年4月9日台財稅第
    0910456306號函釋（下稱系爭函釋）之目的在於輔助行政機
    關將事實涵攝於法律之規定，其性質為判斷指導的行政規則
    而非解釋法律之行政規則，原審法院誤將該解釋定性為解釋
    法律之行政規則而認應自法規生效之日起即可適用，顯有解
    釋法令錯誤之違法。判斷指導之行政規則其生效日應自發布
    之日生效，因判斷指導之行政規則之目的在於輔助行政機關
    認定事實，進而將該事實涵攝於法律規定，具有保障人民權
    益之功能，因此應自發布之日生效，不得溯及自法規公布之
    日生效以保護人民之信賴利益。又前揭函釋依司法院釋字第
    525號解釋，應有信賴保護原則之適用，查系爭函釋公布前
    ，被上訴人並未就類似或相同於上訴人之土地分割行為，核
    課贈與稅，因而使上訴人信賴當時之行政法規範並不會對被
    上訴人之土地分割行為核課贈與稅，是本件確有信賴之基礎
    。上訴人為系爭土地分割之行為，並無「信賴不值得保護」
    之情事。上訴人就系爭土地之分割行為符合信賴保護原則，
    然被上訴人及原審法院竟認定本件無信賴保護原則之適用，
    此顯屬違誤，而應將原判決廢棄、原處分撤銷。(二)查上訴人
    就系爭土地所為贈與、分割行為，均符合法律規定之形式，
    其結果雖造成贈與稅之免除，然此係屬合法之節稅行為。又
    退一步而言，縱使上訴人上開行為並非節稅行為，然而，此
    亦非屬違法之逃稅行為，充其量僅能認定係「避稅」行為，
    被上訴人仍不得對避稅行為核課贈與稅，以符租稅法定原則
    。(三)財政部92年4月9日台財稅第0910456306號函釋違反租稅
    法定原則，應屬無效，按「本法稱贈與，指財產所有人以自
    己之財產無償給予他人，經他人允受而生效力之行為。」遺
    產及贈與稅法第4條第2項定有明文，然為避免發生外觀上非
    屬贈與而實質上卻像贈與之避稅行為，遺產及贈與稅法第5
    條明文將下列行為，視為贈與：1.在請求權時效內無償免除
    或承擔債務者，其免除或承擔之債務。2.以顯著不相當之代
    價，讓與財產、免除或承擔債務者，其差額部分。3.以自己
    之資金，無償為他人購置財產者，其資金。但該財產為不動
    產者，其不動產。4.因顯著不相當之代價，出資為他人購置
    財產者，其出資與代價之差額部分。5.限制行為能力人或無
    行為能力人所購置之財產，視為法定代理人或監護人之贈與
    。但能證明支付之款項屬於購買人所有者，不在此限。6.二
    親等以內親屬間財產之買賣。但能提出已支付價款之確實證
    明，且該已支付之價款非由出賣人貸與或提供擔保向他人借
    得者，不在此限。然被上訴人卻無視於稅捐法定原則之要求
    訂立系爭函釋，強行將非遺產及贈與稅法所定之贈與及視為
    贈與之行為，依遺產及贈與稅法規定核課上訴人贈與稅，已
    違反憲法第19條租稅法定原則，故屬無效云云，故請廢棄原
    判決。
三、原判決以：上訴人與其弟蔡宗和原有台北縣三重市○○段55
    4地號土地（下稱系爭土地）應有部分各二分之一，92年3月
    14日各移轉應有部分萬分之一予其母蔡張寶鳳，92年3月27
    日上訴人等母子買受高雄縣鳥松鄉○○段473地號土地，於
    92年4月9日登記所有權形成共有關係，即持以於同年月21日
    辦理系爭土地與473地號土地之共有物分割，由上訴人與其
    弟取得473地號土地各2分之1之後，旋於同年7月22日以買賣
    為由移轉登記予訴外人林金德等人（嗣後土地經過輾轉變動
    ，復於93年3月1日以買賣原因登記所有權人為原賣方鄭黃昭
    援）；而關於渠等母子3人買受473地號土地之資金支付流程
    ，經被上訴人所轄三重稽徵所以93年11月18日北區國稅三重
    一字第0920040038號及同年12月12日北區國稅三重一字第09
    20040038號函，二度通知上訴人等母子3人提出買賣私契及
    支付價款證明等文件，上訴人除提出私契1份，載明買價新
    臺幣（下同）6,050,000元，已付550,000元，並承擔賣方於
    鳳山市農會借款本金5,500,000元及利息外，別無其他支資
    金之事證；而關於473地號土地設定抵押權登記予鳳山市農
    會一節，賣方鄭黃招援為設定義務人，債務人為鄭清王，擔
    保債務之抵押物除473地號土地外，尚有其他2筆土地，本金
    14,000,000元，債務之最終繳息日86年7月14日，利息及違
    約金已高達10,199,522元等事實，有473地號土地之網路申
    領異動索引、土地登記簿謄本、被上訴人所轄三重稽徵所93
    年11月18日北區國稅三重一字第0920040038號、同年12月12
    日北區國稅三重一字第0920040038號函、473地號土地之買
    賣私契、高雄縣鳳山市農會93年8月31日鳳市農信字第1389
    號函附於原處分卷可稽，足證上訴人等母子3人乃在短短約2
    個月時間內迅速形成2筆土地之共有關係並辦妥共有物之分
    割，達到移轉系爭土地之目的後，即將配合辦理之473地號
    土地移轉他人；而關於取得473地號土地之資金支付證明，
    自被上訴人查核起迄至原審95年9月27日行準備程序時，上
    訴人始終未能提出以供查證，佐以473地號土地所擔保之債
    務早已陷於無法清債之窘境，上訴人母子3人在買受473地號
    土地後，也未曾有何支付本息之如契約約定之承擔債務作為
    ，堪認上訴人母子3人買受473地號土地乃屬虛偽，473地號
    土地純係供作配合與系爭554地號土地辦理共有物分割之用
    。則被上訴人據以認定上訴人乃取巧安排移轉系爭554地號
    土地應有部分4,999/10,000予其母，遂參照財政部92年4月9
    日台財稅第0190456306號函釋，按公告土地現值核定本次贈
    與2,970,755元，符合實質課稅原則，並無不當。又按「涉
    及租稅事項之法律，其解釋應本於租稅法律主義之精神，依
    各該法律之立法目的，衡酌經濟上之意義及實質課稅之公平
    原則為之」，有司法院釋字第420號解釋可資參照。是稅法
    所重視者，應為足以表徵納稅能力之實質的經濟事實，而非
    其外觀之法律行為或形式上之登記事項，對實質上相同經濟
    活動所產生之相同經濟利益，應課以相同之租稅，始符合租
    稅法律主義所要求之公平及實質課稅原則。因此倘若在經濟
    面上實質已具備課徵稅賦要件之納稅義務人，竟違反法律實
    質及公平課稅之立法意旨，不當的利用法律上之形式或法律
    行為，蓄意製造外觀上或形式上存在之法律關係或法律狀態
    ，規避或免除其應納之稅賦，乃屬稅捐規避，而非合法節稅
    ，為防止規避租稅並確保租稅公平，仍應以事實上存在之實
    質，就具體個案判斷其應課徵之稅賦，否則對於選擇正當行
    為而符合課稅構成要件之納稅義務人而言，將產生不公平之
    現象。本件上訴人係以迂迴方式，取巧安排2筆土地之共有
    關係，以共有分割方式達到贈與移轉系爭土地之目的，自應
    按其實質之贈與關係予以課稅，上訴人主張其為合法節稅，
    尚無可採。上訴人另主張前揭財政部92年4月9日函釋乃具行
    政指導性質之函釋，應自發布時生效；又該函釋違反租稅法
    定原則，應屬無效；且與本件事實不同，不得援用云云。惟
    查上開函釋主要意旨在於闡示實質課稅原則之運用，上訴人
    如前述之取巧贈與土地之行為，已該當贈與之法律事實，課
    稅之法規依據乃遺產及贈與稅法第3條第1項、第4條第2項及
    第10條規定，並非上開函釋。再者，上開函釋合於法律本旨
    ，自得援用，業經述明於前，上訴人就此函釋所為指摘，亦
    無可採。末查，本件上訴人乃以安排共有、進行分割之一連
    貫行為，達到贈與系爭土地之結果，此業經查明如前述，即
    上訴人並非信賴共有物分割不必課徵土地增值稅之規定，而
    進行實質之共有物分割，其所進行者為土地之贈與，此與信
    賴保護之成立要件之一「信賴表現」已有未合；且上訴人所
    為在於取巧規避稅捐，也未符「信賴值得保護」之要件。是
    以，上訴人主張其乃基於信賴土地分割不必課徵土地增值稅
    之規範而進行土地之分割，本件應有信賴保護原則之適用云
    云，亦屬無據等情，均已詳予論述，維持原處分及訴願決定
    ，而駁回上訴人在原審之訴。本件上訴人所主張：本件應有
    信賴保護原則適用、財政部92年4月9日台財稅第0910456306
    號函釋違反租稅法定原則，應屬無效，上訴人並無前揭函釋
    所指假藉免徵贈與稅之土地，取巧安排移轉其他應稅財產予
    其母之情事等理由，均係對於業經原判決詳予論述不採之事
    由再予爭執，核屬其個人主觀之見，並無統一法律解釋之必
    要性。而上訴人仍據之對於適用簡易程序之原判決提起上訴
    ，揆諸前揭規定及說明，顯無所涉及之法律見解具有原則上
    之重要情事，其所提起上訴，不合首揭規定，不應許可，其
    上訴難謂合法，應予駁回。
四、依行政訴訟法第249條第1項前段、第104條、民事訴訟法第
    95條、第78條，裁定如主文。
中　　華　　民　　國　　96　　年　　10　　月　　11　　日
                  第二庭審判長法  官　鄭　淑　貞
                              法  官  黃　合　文
                              法  官　吳　明　鴻
                              法  官　鄭　小　康
                              法  官　帥　嘉　寶
以  上  正  本  證  明  與  原  本  無  異
中　　華　　民　　國　　96　　年　　10　　月　　12　　日
　　　　　　　　　　　　　　　書記官　蘇　金　全
